【裁判字號】    98,上,166
【裁判日期】    981027
【裁判案由】    損害賠償等
【裁判全文】
臺灣高等法院民事判決                   98年度上字第166號
上  訴  人  乙○○
            己○○○
            壬○○
            癸○○
            庚○○
            戊○○
            辛○○
共      同
訴訟代理人  陳德聰律師
被 上 訴人
即 上 訴人  臺北縣泰山鄉公所
法定代理人  甲○○
訴訟代理人  游鉦添律師
複 代 理人  李建宏律師
被 上 訴人  丙○○
            丁○○
上 列 二人
訴訟代理人  陳德聰律師
上列當事人間請求損害賠償等事件，上訴人對於中華民國97年12
月23日臺灣板橋地方法院97年度訴更字第8號第一審判決各自提
起上訴，本院於98年10月13日言詞辯論終結，判決如下：
    主  文
原判決關於命上訴人臺北縣泰山鄉公所給付部分，及該部分假執
行之宣告，暨訴訟費用之裁判均廢棄。
被上訴人丙○○、丁○○在第一審之訴及假執行之聲請均駁回。
上訴人乙○○、己○○○、壬○○、癸○○、庚○○、戊○○、
辛○○之上訴及追加之訴均駁回。
第二審訴訟費用關於上訴人臺北縣泰山鄉公所上訴部分由被上訴
人丙○○、丁○○負擔，其餘（含追加之訴部分）由上訴人乙○
○、己○○○、壬○○、癸○○、庚○○、戊○○、辛○○負擔
。
    事實及理由
壹、程序方面：
一、按在第二審為訴之變更或追加，非經他造同意，不得為之。
    但請求之基礎事實同一者，不在此限，民事訴訟法第四百四
    十六條第一項、第二百五十五條第一項第二款定有明文。本
    件上訴人乙○○、己○○○、壬○○、癸○○、庚○○、戊
    ○○、辛○○（下稱上訴人乙○○等七人）於原審主張依民
    法第一百八十四條第一項前段規定請求被上訴人即上訴人臺
    北縣泰山鄉公所（下稱上訴人泰山鄉公所）負侵權行為損害
    賠償責任（見原審訴更卷第44頁），於本院另依同法第一百
    八十四條第一項後段、第二項規定請求，核屬訴之追加，上
    訴人泰山鄉公所雖不同意追加（見本院卷第28頁正面、第43
    頁反面、第125頁反面），惟追加之新訴須就上訴人泰山鄉
    公所在上訴人乙○○等七人所有土地上興建公共設施，是否
    致上訴人乙○○等七人出售該土地無從申請免課土地增值稅
    或受有其他損害情事加以認定，與原訴請求之基礎事實同一
    ，自無須經上訴人泰山鄉公所同意，應予准許，合先敘明。
二、又上訴人乙○○等七人於原審起訴主張如侵權行為請求權時
    效消滅，依民法第一百九十七條第二項之規定，上訴人泰山
    鄉公所應返還不當得利，嗣於本院主張依民法第一百七十九
    條之規定（見本院卷第68頁反面）為同一請求，僅係補充法
    律上之陳述，非為訴之變更或追加，亦無須經上訴人泰山鄉
    公所之同意，上訴人泰山鄉公所認此屬訴之追加（見本院卷
    第57頁正面、第126頁），尚有誤會。
貳、實體方面：
一、上訴人乙○○等七人主張：伊為坐落臺北縣泰山鄉○○○段
    楓樹腳小段三五之二地號、三五之三地號、三五之四地號土
    地（下稱系爭土地）之共有人，應有部分共六分之五，系爭
    土地交由佃農即被上訴人丙○○、丁○○（下稱被上訴人丙
    ○○等二人）承租耕作。詎上訴人泰山鄉公所為因應防洪，
    於民國六十八年間在系爭土地上逕行興建防洪措施，再於九
    十年間在防洪堤外之土地闢建公園綠地、人行步道等公共設
    施以供公眾使用，使系爭土地不符農業使用之認定基準，致
    伊於九十六年四月二十四日將系爭土地出售予訴外人楊豐文
    時，無從依土地稅法第三十九條之二第一項規定申請免課土
    地增值稅，而遭臺北縣稅捐稽徵處新莊分處課徵土地增值稅
    新臺幣（下同）三百三十九萬六千二百九十元，伊不得不繳
    納該稅款。上訴人泰山鄉公所無權占有系爭土地，係故意或
    過失不法侵害其所有權，抑且悖反公序良俗，致伊受有上開
    增值稅之損害，依民法第一百八十四條第一項前、後段及第
    二項規定，上訴人泰山鄉公所應賠償上開損害。縱認上開侵
    權行為損害賠償請求權已罹於時效，上訴人泰山鄉公所未依
    都市計畫法徵收補償系爭土地，受有相當於補償地價一百四
    十八萬八千九百九十四元之利益，仍應依關於不當得利之規
    定返還該利益予伊。爰依上開規定，求為命上訴人泰山鄉公
    所應給付上訴人乙○○、己○○○各六十七萬九千二百五十
    八元；應給付上訴人庚○○、戊○○、辛○○各四十五萬二
    千八百三十九元；應給付上訴人壬○○、癸○○各三十三萬
    九千六百二十九元，及均加計自起訴狀繕本送達翌日起算法
    定遲延利息之判決。
二、被上訴人丙○○等二人主張：上訴人泰山鄉公所無法律上正
    當權源，占用系爭土地興建防洪措施、河濱公園等公共設施
    ，致伊受有無法使用收益系爭土地之損害，為此依民法第一
    百八十四條第一項前段、第一百七十九條之規定，求為命上
    訴人泰山鄉公所應給付伊二人各四十二萬二千八百二十四元
    五角，及均加計自起訴狀繕本送達翌日起算法定遲延利息之
    判決等語。
三、上訴人泰山鄉公所則以：伊非土地增值稅之核課機關，上訴
    人乙○○等七人土地增值稅之支出，非遭伊課徵所造成，且
    免徵土地增值稅僅係義務之免除，並非權利。伊僅為鄉公所
    ，對於都市計畫並無相關權限。另上訴人乙○○等七人業將
    系爭土地出租被上訴人丙○○等二人，對系爭土地自無使用
    收益權，且其對系爭土地之持分已移轉登記予訴外人楊豐文
    ，難認其所有權遭受損害，伊亦無違反公共秩序或善良風俗
    之舉。又伊對被上訴人丙○○等二人並無侵權行為。縱認構
    成侵權行為，上訴人乙○○等七人、被上訴人丙○○等人之
    侵權行為請求權均已逾二年時效，伊亦得拒絕給付。伊僅管
    理河堤、河濱公園供公眾使用，並無因此獲有不當得利。縱
    認伊獲有不當得利，應以承租之系爭土地面積六分之五，按
    每年一平方公尺地租０．三七四台斤白米之價值，計算相當
    於租金之損害等語，資為抗辯。
四、原審判命上訴人泰山鄉公所應給付被上訴人丙○○等二人各
    二十萬四千零九十九元，及均自起訴狀繕本送達翌日即九十
    六年十二月六日起至清償日止，按年息百分之五計算之利息
    ，駁回被上訴人丙○○等二人其餘之訴及上訴人乙○○等七
    人之訴。上訴人乙○○等七人、泰山鄉公所就其敗訴部分，
    均聲明不服，各自提起上訴，被上訴人丙○○等二人就其敗
    訴部分則未聲明不服。上訴人乙○○等七人上訴聲明為：(一)
    原判決關於駁回上訴人乙○○等七人後開第二項之訴部分廢
    棄。(二)上開廢棄部分，上訴人泰山鄉公所應給付上訴人乙○
    ○、己○○○各六十七萬九千二百五十八元；應給付上訴人
    庚○○、戊○○、辛○○各四十五萬二千八百三十九元；應
    給付上訴人壬○○、癸○○各三十三萬九千六百二十九元，
    及均自九十六年十二月六日起至清償日止，按年息百分之五
    計算之利息。(三)願供擔保請准宣告假執行。上訴人泰山鄉公
    所上訴及答辯聲明為：(一)原判決不利於上訴人泰山鄉公所部
    分廢棄。(二)上開廢棄部分，被上訴人丙○○等二人在第一審
    之訴及假執行之聲請均駁回。(三)駁回上訴人乙○○等七人之
    上訴。(四)如受不利判決，願供擔保請准宣告免為假執行。被
    上訴人丙○○等二人答辯聲明為：駁回上訴人泰山鄉公所之
    上訴。
五、上訴人乙○○等七人及被上訴人丙○○等二人主張：上訴人
    乙○○等七人為系爭土地即坐落台北縣泰山鄉○○○段楓樹
    腳小段三五之二地號（地目田、面積八百一十平方公尺）、
    三五之三地號（地目田、面積五百六十七平方公尺）、三五
    之四地號（地目田、面積一千零九十平方公尺）土地共有人
    之一，上訴人乙○○、己○○○之應有部分各六分之一；上
    訴人庚○○、戊○○、辛○○之應有部分各九分之一；上訴
    人壬○○、癸○○之應有部分各十二分之一，合計應有部分
    共六分之五，系爭土地由佃農即被上訴人丙○○等二人承租
    耕作，與地主間有耕地三七五租約關係存在。嗣上訴人乙○
    ○等七人與被上訴人丙○○等二人終止租約，並將系爭土地
    應有部分出售訴外人楊豐文，遭臺北縣稅捐稽徵處新莊分處
    課徵土地增值稅，上訴人乙○○等七人已按應有部分比例繳
    納稅款三百三十九萬六千二百九十元之事實，已據其提出土
    地登記簿謄本、分割前土地登記謄本、異動索引、私有耕地
    租約變更更正表、系爭土地現場照片（見原審訴字卷第6至
    22、23至34、35至48、50、51至52頁）、分割後之土地登記
    謄本、地籍圖謄本（見原審訴字卷第94至100、101頁）、土
    地增值稅繳款書（見原審訴字卷第55至60頁）、土地買賣契
    約書暨協議書（見本院卷第134至146頁）為證，堪信此部分
    事實為真實。另主張上訴人泰山鄉公所於六十八年間在系爭
    土地上興建防洪措施，再於九十年間在防洪堤外之土地闢建
    公園綠地、人行步道等公共設施之事實，業經原審履勘現場
    ，囑託地政機關測量屬實，有勘驗筆錄及臺北縣新莊地政事
    務所函暨所附之土地複丈成果圖在卷可稽（見原審卷第88至
    91頁），並有被上訴人提出之河濱公園發包設計圖及完工驗
    收證明書（見原審訴字卷第104至106頁）可憑，亦堪信此部
    分事實為真正。
六、上訴人乙○○等七人主張上訴人泰山鄉公所未依都市計畫法
    規定取得占有使用系爭土地之合法權源，於系爭土地設置堤
    防、公園綠地等公共設施，無權占有該土地，致系爭土地非
    全為農業使用，侵害其所有權，造成稅捐機關以農地非作農
    業使用而課徵土地增值稅三百三十九萬六千二百九十元之損
    害。另上訴人泰山鄉公所無權占有系爭土地設置前開公共設
    施，未依都市計畫法規定徵收，以當期公告現值補償地價，
    自九十一年四月二十四日起至九十六年四月二十四日止，以
    系爭土地每平方公尺八千二百元按年息百分之五計算，至少
    亦受有一百四十八萬八千九百九十四元相當於租金之利益，
    依侵權行為、不當得利之法律關係，上訴人泰山鄉公所應賠
    償上開損害或返還前開利益等語。上訴人泰山鄉公所則否認
    有侵權行為及不當得利之情，並以前開情詞置辯，經查：
  (一)按因故意或過失，不法侵害他人之權利者，負損害賠償責任
    故意以背於善良風俗之方法，加損害於他人者亦同。違反保
    護他人之法律，致生損害於他人者，負賠償責任。但能證明
    其行為無過失者，不在此限，民法第一百八十四條第一、二
    項定有明文。又損害賠償之債，以有損害之發生及有責任原
    因之事實，並二者之間，有相當因果關係為成立要件。故原
    告所主張損害賠償之債，如不合於此項成立要件者，即難謂
    有損害賠償請求權存在，最高法院四十八年台上字第四八一
    號判例可資參照。
  (二)查上訴人乙○○等七人於九十五年九月二十六日將所有系爭
    土地出售楊豐文，當時系爭土地上已存在堤防及公園綠地等
    公共設施，雙方及被上訴人丙○○等二人於契約內約明：「
    ……第五條：移轉登記：一乙方（上訴人乙○○等七人）應
    於申報土地增值稅或取得免稅證明後，將土地產權移轉登記
    予甲方（楊豐文）指定登記名義人。如需乙方補蓋印鑑或補
    件時，乙方應無條件配合辦理，不得藉詞拖延。……第七條
    ：產權擔保：一乙方保證本約之土地產權清楚，如有任何糾
    葛情事時，甲方得定相當期限催告乙方解決，倘逾期乙方仍
    不解決，甲方得解除本契約，雙方同意依第九條違約之處罰
    約定處理。二本契約簽訂後，賣方（上訴人乙○○等七人）
    願將全部買賣標的之土地（並含35-1地號已流失之部分）移
    轉前對第三人所得主張無權占有及返還不當得利等權利全部
    讓與買方（楊豐文）承受，絕無異議。」，被上訴人丙○○
    等二人並於同年十月四日與楊豐文簽定協議書，約定拋棄終
    止耕地三七五租約承租權與楊豐文，有土地買賣契約書暨協
    議書可憑。則上訴人乙○○等七人與楊豐文於買賣當時，顯
    已評估土地增值稅負擔情形，而議定買賣價金，並決定出售
    ，難謂系爭土地因堤防、公園綠地等公共設施存在致課徵土
    地增值稅為上訴人乙○○等七人之損害。而繳納土地增值稅
    為公法上之義務，前開公共設施之存在既非上訴人乙○○等
    七人所為，上訴人乙○○等七人就土地增值稅之核課處分本
    得循行政程序處理，乃上訴人乙○○等七人未為之，而仍將
    系爭土地出售，因而致生之土地增值稅，亦與上訴人泰山鄉
    公所設置公共設施行為難謂有因果關係，上訴人乙○○等七
    人主張上訴人泰山鄉公所應負侵權行為損害賠償責任，自難
    採信。
  (三)上訴人泰山鄉公所將系爭土地規劃為泰山都市計畫所設農業
    區部分行水區，且在該土地上興建防洪設施及闢建公園綠地
    等公共設施，該等堤防、公園綠等公共設施，乃供不特定之
    公眾所使用，上訴人泰山鄉公所雖為公共設施施作單位，然
    並無受有此利益。另按都市計畫之主管機關，在中央為內政
    部；在直轄市為直轄市政府；在地方為縣（市）政府，都市
    計畫法第四條定有明文。又都市計畫法第十三條第一款固規
    定：鎮、縣轄市○○○鄉街計畫分別由鎮、縣轄市、鄉公所
    擬定，必要時，得由縣（局）政府擬定；而擬定鎮○鄉街計
    畫後，需送縣政府都市計畫委員會為審議後，尚須呈內政部
    為核定，再由縣政府為發布實施，此觀都市計畫法第十九條
    第一項、第二十條第一項第四款、第二十一條第一項等規定
    即明。而依土地法第九十條、第九十三條等規定，徵收機關
    為縣政府，益見上訴人泰山鄉公所，於都市計畫尚不具任何
    決定權。上訴人泰山鄉公所，雖有都市計畫擬定權限，惟不
    具審議、核定、發布實施等權限，上訴人乙○○等七人主張
    上訴人泰山鄉公所未依土地法第九十條及第九十三條之規定
    ，將系爭土地依都市計畫法指定為公共設施保留地，保留徵
    收，致受有節省因徵收所應支付補償地價共一百四十八萬八
    千九百九十四元之利益云云，亦不足取。
  (四)何況如前所述，上訴人乙○○等七人已於九十五年九月二十
    六日將其對於第三人就系爭土地所得主張之無權占有及返還
    不當得利等權利讓與楊豐文，縱上訴人泰山鄉公所確有無權
    占有系爭土地情事，就此所生侵權行為損害賠償責任、不當
    得利返還責任均應由楊豐文主張，上訴人乙○○等七人自無
    再就上訴人泰山鄉公所主張因無權占有所生之權利，則其基
    於民法第一百八十四條第一、二項及不當得利之法律關係，
    請求上訴人泰山鄉公所賠償損害或返還不當得利，均非有理
    由，不應准許。
七、上訴人丙○○等二人主張上訴人泰山鄉公所於系爭土地興建
    公共設施，致使其無法使用收益系爭土地，而受有相當於租
    金之損害，依民法第一百八十四條第一項前段、第一百七十
    九條之規定，上訴人泰山鄉公所應賠償相當於租金之損害或
    返還相當於租金之利益等語，但為上訴人泰山鄉公所否認，
    並以前開情詞置辯，經查：
  (一)被上訴人丙○○等二人原為系爭土地承租人，其於系爭土地
    出售前在系爭土地上耕作，縱因系爭土地上有前開公共設施
    之存在而受有損害，惟系爭堤防係於六十八年間施作，當時
    承租人即被上訴人丙○○之父陳貞祥未為反對之表示，而公
    園綠地等公共設施則於九十年間施作，該等公共設施面積均
    不小，被上訴人丙○○等二人於現場耕作，自難諉為不知，
    是縱上訴人泰山鄉公所對於丙○○等二人成立侵權行為，依
    民法第一百九十七條第一項之規定，均已罹於消滅時效，上
    訴人泰山鄉公所為時效抗辯，自屬有據。何況系爭土地出售
    予楊豐文時，被上訴人丙○○等二人同時與楊豐文書立協議
    書，被上訴人丙○○等二人將本於該耕地租約之租佃權利拋
    棄由楊豐文承受，楊豐文並給予被上訴人丙○○等二人共三
    千三百五十萬元，顯見被上訴人丙○○等二人亦無何損害。
  (二)按無法律上之原因而受利益，致他人受損害者，應返還其利
    益。雖有法律上之原因，而其後已不存在者，亦同，民法第
    一百七十九條定有明文。本件上訴人泰山鄉公所興建堤防、
    公園綠地等公共設施均係供不特定公眾使用，被上訴人丙○
    ○等二人基於承租人就系爭土地享有使用收益權能，上訴人
    泰山鄉公施作公共設施，雖未經徵收程序，然其本身不因而
    受有使用系爭土地之利益，尚無不當得利可言。是被上訴人
    丙○○等二人基於不當得利之法律關係，請求上訴人泰山鄉
    公所應返還相當於系爭土地租金之不當得利，亦無理由。
八、綜上所述，上訴人乙○○等七人與被上訴人丙○○等二人依
    侵權行為及不當得利法律關係請求上訴人泰山鄉公所分別賠
    償其所受損害，或返還所受利益，均非有據，不應准許。其
    假執行之聲請亦失所附麗，應併予駁回。原審判命上訴人泰
    山鄉公所分別給付被上訴人丙○○、丁○○各二十萬四千零
    九十九元，及均自九十六年十二月六日起至清償日止，按年
    息百分之五計算之利息，並為假執行之宣告，自有未洽。上
    訴人泰山鄉公所上訴意旨指摘原判決此部分不當，求予廢棄
    改判，為有理由。自應由本院予以廢棄改判，如主文第二項
    所示。至原審判決駁回上訴人乙○○等七人之訴及假執行之
    聲請，理由雖有未洽，結論並無不同，仍應維持，上訴人乙
    ○○等七人上訴意旨，猶執陳詞，指摘原判決此部分不當，
    求予廢棄改判，為無理由，應駁回其上訴。另上訴人乙○○
    等七人關於侵權行為追加之訴部分亦屬無理由，應予駁回。
九、本件事證已臻明確，兩造其餘攻擊防禦方法及未經援用之證
    據，經審酌後核與判決結果不生影響，爰不一一論述，附此
    敘明。
據上論結，本件上訴人泰山鄉公所之上訴為有理由，上訴人乙○
○等七人之上訴及追加之訴為無理由。依民事訴訟法第四百五十
條、第四百四十九條第二項、第七十八條、第八十五條第一項，
判決如主文。
中    華    民    國    98    年    10    月    27    日
                  民事第十庭
                      審判長法  官  黃豐澤
                            法  官  吳謀焰
                            法  官  林麗玲
正本係照原本作成。
如不服本判決，應於收受送達後20日內向本院提出上訴書狀，其
未表明上訴理由者，應於提出上訴後20日內向本院補提理由書狀
（均須按他造當事人之人數附繕本）上訴時應提出委任律師或具
有律師資格之人之委任狀；委任有律師資格者，另應附具律師資
格證書及釋明委任人與受任人有民事訴訟法第466條之1第1項但
書或第2項（詳附註）所定關係之釋明文書影本。
中    華    民    國    98    年    10    月    28    日
                            書記官  陶美玲
附註：
民事訴訟法第466條之1（第1項、第2項）：
對於第二審判決上訴，上訴人應委任律師為訴訟代理人。但上訴
人或其他法定代理人具有律師資格者，不在此限。
上訴人之配偶、三親等內之血親、二親等內之姻親，或上訴人為
法人、中央或地方機關時，其所屬專任人員具有律師資格並經法
院認為適當者，亦得為第三審訴訟代理人。

司法院資訊處製作；財團法人民間司法改革基金會備份。
